臺灣高等法院臺中分院刑事判決　　　　　　　　　九十二年度上易字第二一四八號
　　上　訴　人　臺灣台中地方法院檢察署檢察官
　　被　　　告　丙○○
　　選任辯護人　陳佳俊
右上訴人因被告詐欺案件，不服臺灣臺中地方法院九十二年度易字第三九二號中華民
國九十二年九月十二日第一審判決（起訴案號：臺灣臺中地方法院檢察署九十一年度
偵字第六四三四號），提起上訴，本院判決如左：
      主  文
上訴駁回。
      理  由
一、本件公訴意旨略以：被告丙○○基於為自己不法所有之概括犯意，於民國（下同
    ）九十年二月間某日，至位在臺北縣新莊市○○路一四一號之「民泰診所」，與
    告訴人乙○○洽談左旋維他命Ｃ、玻尿酸及面膜等美容產品銷售案，雙方協議一
    組產品九百元，一次購買三百組，被告先交貨一百組至民泰診所後，由告訴人乙
    ○○簽發支票五紙共計新台幣（下同）二十七萬元予被告。其後被告丙○○乃向
    告訴人乙○○佯稱大量進貨可以三折優待，經告訴人乙○○表示待三月份先行試
    賣後再議，被告丙○○則謊稱其公司不交付商品供客戶寄賣，是需先行收取一年
    一百二十萬元之分期支票始得供貨，致告訴人乙○○不疑有他，而簽發面額共計
    一百二十萬元之支票八紙予被告丙○○收執。又被告丙○○於同年三月二十日，
    利用告訴人乙○○向其詢問美容設備價格之機會，向告訴人乙○○佯稱倘若告訴
    人乙○○願再簽一年計二十四萬元之合約，其即得將前揭美容等生財設備贈送予
    告訴人乙○○，致告訴人乙○○誤信為真而允諾，並隨即簽發前揭面額之支票交
    予被告丙○○。嗣因被告丙○○自始均未交付任何合約書而與告訴人乙○○締約
    ，且告訴人乙○○要求至被告丙○○之公司拜訪，亦遭被告丙○○百般推託，而
    告訴人乙○○檢視被告丙○○所交付之美容產品，均為未合法立案之工廠所生產
    。又同年四月二十四日，被告丙○○所贈送前揭美容設備之販售廠商「北二行」
    ，竟向告訴人乙○○收取該設備之貨款二萬四千八百元，告訴人乙○○發覺有異
    而向被告丙○○索回未到期之支票，惟均未獲置理，始知悉上情，因認被告涉有
    刑法第三百三十九條第一項詐欺取財罪嫌云云。
二、按犯罪事實應依證據認定，無證據不得認定犯罪事實；又不能證明被告犯罪者，
    應諭知無罪之判決，刑事訴訟法第一百五十四條第二項、第三百零一條第一項分
    別定有明文。復按刑事訴訟法上所謂認定犯罪事實之證據，係指足以認定被告確
    有犯罪行為之積極證據而言，該項證據自須適合於被告犯罪事實之認定，始得採
    為斷罪資料；且犯罪事實之認定，應憑真實之證據，倘證據是否真實尚欠明顯，
    自難以擬制推測之方法，為其判斷之基礎；另證據之證明力，固屬於法院判斷之
    自由，惟證據本身如有瑕疵，則在瑕疵未能究明以前，遽採為有罪之根據，即難
    謂適法；罪行為，不能遽為有罪之認定；被告否認犯罪事實所持之辯解，縱屬不
    能成立，仍非有積極證據足以證明其犯罪行為，不能遽為有罪之認定；又刑法第
    三百三十九條第一項詐欺罪之成立，係以意圖為自己或第三人不法之所有以詐術
    使人陷於錯誤，而將本人或第三人之物交付為構成要件，所謂以詐術使人交付，
    必須被詐欺人因其詐術而陷於錯誤，始為相當，若其所用方法，不能認為詐術，
    亦不致使人陷於錯誤，即不構成該罪，最高法院二十九年上字第三一○五號、五
    十三年台上字第六五六號及三十二年上字第九七一號、三十年上字一八三一號、
    四十六年台上字第二六○號分別著有判例可資參照。
三、公訴人認被告涉犯上開詐欺罪嫌，無非係據告訴人乙○○之指述，且有貨樣三瓶
    在卷可佐為其論據。惟訊據被告對於其曾與告訴人乙○○成立前揭協議，收取告
    訴人乙○○所交付之貨款支票，因持向上游廠商百貿貿易有限公司及法伯麗國際
    有限公司（下稱法伯麗公司）購貨而無法全數歸還予告訴人乙○○，其等間未訂
    立書面契約，事後雖有交付二百組左旋Ｃ產品予告訴人，然亦曾取回其中一百組
    產品，又美容設備之款項係由告訴人自行支付等事實坦認不諱，然堅詞否認其有
    何詐欺取財犯行，辯稱：伊就二十七萬元貨款部分已依約交付三分之一之貨品予
    告訴人乙○○，超過告訴人乙○○支票兌現之金額，且伊向法柏麗等公司採購後
    交予告訴人乙○○之產品均係合法代理之產品，可證其並無訛騙告訴人乙○○交
    付支票之詐欺犯行，又因告訴人乙○○簽發之支票於同年四月十五日跳票，其向
    告訴人乙○○告知已不願再贈送美容設備，該筆款項始由告訴人乙○○自行支付
    ，且其等因此已有意終止合約關係，是伊始未再行供貨，並無拒不履約之情等語
    。
四、經查：(一)、被告確有依協議內容交付美容產品予告訴人乙○○販售，並有聘僱美
    容講座教導告訴人乙○○美容技術，而已有履行部分交易內容，所交付之其中一
    百組產品則係經告訴人同意始先行調回等情，業據證人即美容講師謝明鴛於原審
    證稱：「我曾受被告委託代為向其他公司辦理美容講座。因我對精油較專門，被
    告請我幫告訴人解說精油產品如何使用，那時有上課，去告訴人那邊二次，有給
    我鐘點費。我還曾經到一家板橋的皮膚科診所二樓上課，我到板橋皮膚科上課的
    產品是法伯麗的產品，到告訴人那邊是上精油課程，產品都是被告販售的。我去
    告訴人店內上課時，有看到被告丙○○拿蠻多法伯麗公司的左旋Ｃ產品給告訴人
    ，法伯麗公司應該是法國的。」等情在卷（見原審卷第一０九頁），告訴人乙○
    ○於原審亦陳稱：「證人謝明鴛有去過我店裡一次，當時我在場，另一次她來的
    時候我們店內小姐在場，她有到我們店內授課，被告第一次交一百瓶左旋Ｃ產品
    給我，第二次又拿了一百瓶來，本來約好要給三百瓶，證人謝明鴛曾看到被告拿
    第二次產品一百瓶給我，後來被告說別的地方要，又將第二次拿來的一百瓶取回
    ，第三次要交的一百瓶則沒給我。」等語（見原審卷第一一０頁），依其等分別
    供證情節，堪認被告與告訴人乙○○口頭約定後，確已有依約履行部分之契約內
    容。(二)、被告與其他廠商或告訴人乙○○間，對於精油等小額貨品均有寄賣之情
    ，亦據證人謝明鴛於原審證述：「我認識丙○○三、四年，我在三年前跟他有合
    作關係，他是廠商，他有些關於美容護膚專業護膚及教學的貨品會放我們店內，
    他賣的產品包括精油、進口產品等都有，當時我是店內負責人，我們是六折進貨
    ，當月結清或二個月結清。我不曾跟被告簽訂一年的合約，也沒所謂一年的訂約
    金是多少，單純需貨時向他叫貨給錢，也有產品寄賣的情形，寄賣部分也是六折
    進貨，等賣出去再算錢，我和被告的交易確實都有拿到貨品，我也有付款，我沒
    跟被告簽訂合約，跟他的交易大約一年十萬元左右」等語（見原審卷第一０九頁
    ），核與告訴人乙○○於原審陳稱：「被告曾要在我們公司寄賣精油，我發現精
    油不純，有添加化學成份，寄賣的精油除了我們店內小姐有買了幾瓶，其餘的四
    月二十五日時已經全部退還給被告，沒賣給其他客人，後來我們小姐購買部分我
    給他四折的金額，其他的都退回去。」等情（見原審卷第一一０頁）互核相符，
    復有出貨單五紙在卷足佐（存放原審卷證物袋），是公訴人指陳被告以其公司不
    得寄賣商品為由詐騙告訴人乙○○簽訂合約，並交付貨款支票，則非有據。(三)、
    被告辯稱：伊乃因告訴人乙○○所交付之支票退票，其等事後有意終止合約關係
    ，始未再供貨等情，既與告訴人乙○○於原審所陳情節相符，並有告人所簽發之
    支票及退票理由單影本等在卷可憑（見原審卷第一三二、一三三、一三五、一三
    六、一三九頁），則被告事後未再依約履行，顯係因告訴人乙○○所交付之支票
    未能兌現，始基於其間之合意而停止供貨，並非無故拒不履約。準此，被告事後
    因其與告訴人乙○○之間有意終止，是認已無免費贈送前揭美容設備之理，而未
    交付貨款予販售美容設備之廠商，自非可作為認定被告確有以此誘騙告訴人乙○
    ○締結一年二十四萬元合約之不利證據，被告於主觀上尚非自始即無履行前揭契
    約之意圖。(四)、被告辯稱：伊交予告訴人乙○○之貨品乃向合法代理之法伯麗公
    司所購買，尚非由未合法立案之工廠所生產等情，核與證人即法伯麗公司負責人
    洪俊發於原審證稱：「被告曾在九十年一月四日起至同年九月十二日間向我們公
    司購買百分之二十五左旋Ｃ純液、百分之百玻尿酸原液及基底再生面膜等產品，
    數量總共一千一百五十五瓶，總價六十萬八千零三十五元，是被告主動打電話來
    公司，凡是我們給貨，他就要付現，後來用票據方式支付，貨是直接交給被告，
    有時是我們業務交給他，沒有代送給至客戶，只有一次他有請我們公司的專業人
    員跟他過去客戶那邊做示範，我們交付之產品係合法進口，且有標示產品成分及
    出產國等證明」等語相符（見原審卷第六十四頁），並有收款日應收帳款明細表
    、客票、進口報單、產品標籤及成分證明書等附卷足參，是當非可據告訴人乙○
    ○片面之指述，即認被告有交付劣質或顯非對價之美容產品予告訴人乙○○，而
    向告訴人收取合法代理之產品價格等施用詐術之行為。(五)、商品買賣雙方合意，
    本不以簽訂契約為必要，口頭約定亦無不可，且商場上之交易，部分供貨廠商僅
    願收取現金而不收取支票，致須持票向他人週轉現金，而以向他人收取之貨款支
    應其他交易，亦屬常態，故而，告訴人乙○○乃係與被告締結一年供貨之長期合
    約，且係分次兌現等情以觀，縱認被告未將全數支票交予上游廠商，而用以調借
    現金支用其他貨款，亦屬被告簽訂契約後如何使用貨款支票之執票人支配權，且
    與常情事理無悖，自已無從徒據被告事後未持該等支票向其上游廠商訂貨，即認
    被告自始均無依約供貨之意圖。況且，被告從事美容產品業已多年，且交易時多
    未締結書面契約等情，既有證人即任職於森林浴國際美容沙龍（下稱森林浴沙龍
    ）之負責人劉憶燕於原審證稱：「早在五年前跟被告即有合作關係，共合作了五
    年，被告都有依合約送貨，我需要什麼跟他講，他就會送貨給我，之前是跟他簽
    一年六十萬元的合約，被告有回饋三十萬元之排架商品給我，這是賣客人的價格
    ，實際供貨價格是十八萬元，就是回饋給我十八萬元，大量進貨有給我三折優惠
    ，他有說過他們公司的貨不能寄賣，他沒有讓我寄賣過，截至目前的合作都是買
    斷，像今年就沒有簽約；現在是約定送貨來就付錢，之前一年六十萬元的合約也
    是買斷，沒有所謂的寄賣，被告有說過訂合約可贈送生財器具，他有送生財器具
    給我，還會出資請美容師來我公司授課，之前的合約我都是給他分期支票」等情
    詳實（見原審卷第一五四頁），並經證人即森林浴沙龍之美容師張麗君及證人謝
    明鴛分別於原審證稱：「跟被告間有美容產品的購買交易而認識，我們有保養品
    的交易，交易金額不定，因為交易金額是我們沙龍的負責人處理所以我不清楚，
    與被告間交易時間大約有二年多。」、「我認識丙○○三、四年，我在三年前跟
    他有合作關係，他是廠商，他有些關於美容護膚專業護膚及教學的貨品會放我們
    店內販售，都沒有跟被告簽訂書面合約」等情在卷（見原審卷第一一０、一二０
    頁），顯見被告與告訴人乙○○所為前揭協議，同於被告長期與其他客戶從事交
    易之內容，且先由告訴人乙○○交付分期兌現之貨款支票，亦屬該行業界之交易
    常態，故而，當非得逕依被告自始均未簽訂正式之書面契約，且表示願給予前揭
    優惠等情，認定係屬被告從事詐騙行為之手段。
五、綜上述，尚難僅憑被告事後將告訴人乙○○簽發之支票轉讓他人，且本欲贈送之
    美容設備款項未付，仍有未到期之支票未歸還予告訴人等情，即推論被告於締約
    之初，主觀上有詐欺之故意，並有施用詐術使告訴人陷於錯誤而交付支票之事實
    。告訴人乙○○既尚未因被告有何施用詐術之行為致陷於錯誤之可言，且被告並
    無詐欺之意圖及施用詐術之行為，則本件尚非得以被告事後未交付貨品或返還上
    開貨款支票，有遲延給付情事，遽認被告自始具有不法所有之意圖，且有施用詐
    術之行為，亦即本件被告主觀上既無為自己不法所有之意圖，客觀上復無欺罔之
    施用詐術行為，當核與詐欺取財罪之構成要件不符，難遽對被告論以該法條之罪
    責。又民事債務當事人間，若有未依債務本旨履行給付之情形，在一般社會經驗
    而言，原因非一；其因不可歸責之事由無法給付，或因合法得對抗他造主張抗辯
    而拒絕給付，甚至債之關係成立後，始行惡意遲延給付，皆有可能，非必出於自
    始無意給付之詐欺犯罪一端，難以被告單純債務不履行之狀態，而推定被告自始
    即有不法所有之意圖而施用詐術，本件僅屬民事糾葛，自應循民事訴訟程序解決
    ，揆諸首揭法條規定及最高法院判例意旨，既難謂被告有何詐欺取財犯行，自非
    得僅憑告訴人乙○○片面之指訴而科被告詐欺刑責。此外，本院復查無其他積極
    確切證據足認被告有何詐欺取財之犯行，核屬不能證明被告犯罪，原審因而依刑
    事訴訟法第三百零一條第一項，為被告無罪之判決諭知，經核無不合。檢察官猶
    執陳詞以：依化妝品公司之函復內容，被告當時已信用破產，化妝品公司不願出
    貨給被告，被告向告訴人乙○○詐騙訂立契約，將告訴人乙○○交付向廠商訂貨
    之支票交付與毫無關係之第三人，作為私人資金週轉之用，被告所稱告人乙○○
    先退票，被告才未依約供給貨品一顯非事實云云，指摘原判決諭知被告無罪為不
    當，請求撤銷改判，然而法伯麗公司於九十二年二月二十五日函復原審內容（見
    原審卷第十、十一頁），係指被告原持告人乙○○簽發之十五萬元支票向該公司
    訂貸，嗣後被告向該公司陳稱毋示該支票，將以現金換回，嗣後並未履行承諾等
    情，可見被告確實收受告訴人乙○○交付之支票，即向供應商品之法伯麗公司訂
    貨，該信函並未提及被告其他積欠法伯麗公司貨款之情事，是以上訴意旨尚非可
    採為無理由，應予駁回其上訴。
據上論斷，應依刑事訴訟法第三百六十八條，判決如主文。
本案經檢察官甲○○到庭執行職務。
中      華      民      國      九十三      年      一      月    十四  日
                                   臺灣高等法院臺中分院刑事第七庭
                                         審判長法　官  江  錫  麟
                                               法　官  黃  日  隆
                                               法  官  謝  說  容
右正本證明與原本無異。
不得上訴。
                                               書記官  陳　振　海
中      華      民      國　  九十三     年      一      月    十五     日
                                                              　　　　　Ｆ
